# Datos y variables

## Fuentes de datos

Los datos provienen de dos extracciones del sistema de información de
nómina y recursos humanos de la empresa:

- **Empleados activos:** snapshot del personal con vínculo activo a
marzo de 2026.
- **Retiros por renuncia voluntaria:** registro de empleados que
presentaron renuncia voluntaria entre marzo de 2025 y marzo de 2026.

Ambas fuentes comparten la misma estructura de 21 variables, lo que
permite su integración directa en un único dataset.

## Carga inicial

```{r carga-inicial, message=FALSE, warning=FALSE}
library(tidyverse)
library(readxl)
library(knitr)
library(kableExtra)
library(scales)
library(lubridate)

activos_raw   <- read_excel("data/activos_da17.xlsx",
                            col_types = c(rep("guess", 19), "text", "text"))
retirados_raw <- read_excel("data/retirados_da17.xlsx",
                            col_types = c(rep("guess", 19), "text", "text"))

df_raw <- bind_rows(activos_raw, retirados_raw)
```

A continuación se presentan las primeras observaciones del dataset
en su estado original, antes de cualquier transformación:

A continuación se presentan las primeras observaciones del dataset
con las variables relevantes para el análisis:

```{r head-raw}
df_raw %>%
  select(estado, edad, antig_m, género, tipo_personal,
         contrato, estado_civil, función) %>%
  head(6) %>%
  kable(caption = "Primeras observaciones — variables de análisis") %>%
  kable_styling(bootstrap_options = c("striped", "hover", "condensed"),
                full_width = TRUE,
                font_size = 12) %>%
  row_spec(0, background = "#405731", color = "white", bold = TRUE)
```

## Procesamiento y decisiones

A partir del dataset original se realizaron las siguientes
transformaciones antes del análisis:

**Exclusión de aprendices.** Se eliminaron los registros con
`función == "APRENDIZ"` (`r nrow(df_raw %>% filter(función == "APRENDIZ"))`
registros). Los aprendices tienen un vínculo de formación práctica con
duración definida, por lo que su desvinculación al finalizar el período
no constituye renuncia voluntaria en sentido estricto.

**Tratamiento de valores nulos.** Las columnas `fecha_retiro` y
`tipo_retiro` contenían el carácter `"-"` en los registros de empleados
activos. Estos valores fueron reemplazados por `NA`.

**Recodificación de estado civil.** Las categorías Divorciado y Viudo
presentaban frecuencias de 1 caso cada una. Se agruparon junto con
Separado en la categoría **Otro**.

**Construcción de nivel de función.** A partir de la variable `función`
se construyó `nivel_funcion` con cinco niveles jerárquicos:
Operativo, Auxiliar, Asistente, Coordinador y Jefe/Dirección.

```{r procesamiento}
df <- df_raw %>%
  filter(función != "APRENDIZ") %>%
  mutate(
    estado        = factor(estado, levels = c("Activo", "Retirado")),
    género        = factor(género, levels = c("Masculino", "Femenino")),
    tipo_personal = fct_collapse(tipo_personal,
      "Administrativos" = c("Administrativos", "Administ/Operativ.",
                            "Coorporativo", "Corporativo"),
      "Operativos"      = "Operativos"),
    contrato      = factor(contrato),
    fecha_retiro  = if_else(fecha_retiro == "-", NA_character_, fecha_retiro),
    tipo_retiro   = if_else(tipo_retiro  == "-", NA_character_, tipo_retiro),
    antig_m       = as.numeric(antig_m),
    edad          = as.numeric(edad),
    est_civil     = case_when(
      estado_civil == "Soltero"     ~ "Soltero",
      estado_civil == "Casado"      ~ "Casado",
      estado_civil == "Union Libre" ~ "Unión Libre",
      TRUE                          ~ "Otro"
    ) %>% factor(levels = c("Soltero", "Casado", "Unión Libre", "Otro")),
    nivel_funcion = case_when(
      función == "OPERATIVO"                                            ~ "Operativo",
      función == "AUXILIAR"                                             ~ "Auxiliar",
      función == "ASISTENTE"                                            ~ "Asistente",
      función == "COORDINADOR"                                          ~ "Coordinador",
      función %in% c("JEFE", "DIRECTOR", "GERENCIA", "VICEPRESIDENTE") ~ "Jefe/Dirección"
    ) %>% factor(levels = c("Operativo", "Auxiliar", "Asistente",
                             "Coordinador", "Jefe/Dirección"))
  )
```

## Dataset analítico

Tras el procesamiento, el dataset analítico contiene
`r nrow(df)` registros y las siguientes variables de análisis:

```{r head-analitico}
df %>%
  select(estado, edad, antig_m, género, tipo_personal,
         contrato, est_civil, nivel_funcion) %>%
  head(6) %>%
  kable(caption = "Primeras observaciones — dataset analítico") %>%
  kable_styling(bootstrap_options = c("striped", "hover", "condensed"),
                full_width = TRUE,
                font_size = 12) %>%
  row_spec(0, background = "#405731", color = "white", bold = TRUE)
```

## Diccionario de variables

```{r diccionario}
tibble(
  Variable  = c("estado", "edad", "antig_m", "género",
                "tipo_personal", "contrato", "est_civil", "nivel_funcion"),
  Etiqueta  = c("Grupo de análisis", "Edad", "Antigüedad",
                "Género", "Tipo de personal", "Tipo de contrato",
                "Estado civil", "Nivel de función"),
  Tipo      = c("Nominal", "Numérica", "Numérica", "Nominal",
                "Nominal", "Nominal", "Nominal", "Ordinal"),
  `Niveles / Rango` = c(
    "Activo — Retirado",
    "18 — 88 años",
    "0 — 193 meses",
    "Masculino — Femenino",
    "Operativos — Administrativos",
    "Término Fijo — Término Indefinido",
    "Soltero — Casado — Unión Libre — Otro",
    "Operativo — Auxiliar — Asistente — Coordinador — Jefe/Dirección"
  )
) %>%
  kable(caption = "Diccionario de variables de análisis") %>%
  kable_styling(bootstrap_options = c("striped", "hover", "condensed"),
                full_width = TRUE) %>%
  row_spec(0, background = "#405731", color = "white", bold = TRUE) %>%
  column_spec(1, bold = TRUE)
```

## Composición del dataset

```{r composicion}
df %>%
  count(estado) %>%
  mutate(Porcentaje = percent(n / sum(n), accuracy = 0.1)) %>%
  rename(Grupo = estado, N = n) %>%
  kable(caption = "Composición del dataset analítico por grupo") %>%
  kable_styling(bootstrap_options = c("striped", "hover"),
                full_width = FALSE) %>%
  row_spec(0, background = "#405731", color = "white", bold = TRUE) %>%
  row_spec(1, background = "#e8f0eb") %>%
  row_spec(2, background = "#f5ede0")
```

## Análisis de valores nulos

```{r nulos}
df %>%
  select(estado, edad, antig_m, género, tipo_personal,
         contrato, est_civil, nivel_funcion) %>%
  summarise(across(everything(), ~sum(is.na(.)))) %>%
  pivot_longer(everything(),
               names_to  = "Variable",
               values_to = "Nulos") %>%
  mutate(`% del total` = percent(Nulos / nrow(df), accuracy = 0.01)) %>%
  kable(caption = "Valores nulos por variable de análisis") %>%
  kable_styling(bootstrap_options = c("striped", "hover", "condensed"),
                full_width = FALSE) %>%
  row_spec(0, background = "#405731", color = "white", bold = TRUE)
```