# Análisis Exploratorio de Datos

```{r setup-exploratorio, include=FALSE}
library(tidyverse)
library(readxl)
library(knitr)
library(kableExtra)
library(scales)
library(lubridate)

activos_raw   <- read_excel("data/activos_da17.xlsx",
                            col_types = c(rep("guess", 19), "text", "text"))
retirados_raw <- read_excel("data/retirados_da17.xlsx",
                            col_types = c(rep("guess", 19), "text", "text"))

df <- bind_rows(activos_raw, retirados_raw) %>%
  filter(función != "APRENDIZ") %>%
  mutate(
    estado        = factor(estado, levels = c("Activo", "Retirado")),
    género        = factor(género, levels = c("Masculino", "Femenino")),
    tipo_personal = fct_collapse(tipo_personal,
      "Administrativos" = c("Administrativos", "Administ/Operativ.",
                            "Coorporativo", "Corporativo"),
      "Operativos"      = "Operativos"),
    contrato      = factor(contrato),
    fecha_retiro  = if_else(fecha_retiro == "-", NA_character_, fecha_retiro),
    tipo_retiro   = if_else(tipo_retiro  == "-", NA_character_, tipo_retiro),
    antig_m       = as.numeric(antig_m),
    edad          = as.numeric(edad),
    est_civil     = case_when(
      estado_civil == "Soltero"     ~ "Soltero",
      estado_civil == "Casado"      ~ "Casado",
      estado_civil == "Union Libre" ~ "Unión Libre",
      TRUE                          ~ "Otro"
    ) %>% factor(levels = c("Soltero", "Casado", "Unión Libre", "Otro")),
    nivel_función = case_when(
      función == "OPERATIVO"                                            ~ "Operativo",
      función == "AUXILIAR"                                             ~ "Auxiliar",
      función == "ASISTENTE"                                            ~ "Asistente",
      función == "COORDINADOR"                                          ~ "Coordinador",
      función %in% c("JEFE", "DIRECTOR", "GERENCIA", "VICEPRESIDENTE") ~ "Jefe/Dirección"
    ) %>% factor(levels = c("Operativo", "Auxiliar", "Asistente",
                             "Coordinador", "Jefe/Dirección")),
    fecha_retiro_dt = as.Date(as.numeric(fecha_retiro), origin = "1899-12-30"),
    mes_retiro      = floor_date(fecha_retiro_dt, "month")
  )

paleta <- c("Activo" = "#405731", "Retirado" = "#bbcac1")

tema <- theme_minimal(base_size = 13) +
  theme(
    plot.title       = element_text(face = "bold", size = 14, hjust = 0),
    plot.subtitle    = element_text(size = 11, color = "#555555", hjust = 0),
    axis.text        = element_text(color = "#333333"),
    axis.title       = element_text(size = 11),
    panel.grid.major = element_line(color = "#eeeeee"),
    panel.grid.minor = element_blank(),
    legend.position  = "top",
    legend.title     = element_text(face = "bold")
  )

n_activos    <- df %>% filter(estado == "Activo")   %>% nrow()
n_retirados  <- df %>% filter(estado == "Retirado") %>% nrow()
tasa_general <- n_retirados / n_activos
```

## Tasas de rotación

### Tasa general

La tasa de rotación voluntaria anual se calcula como el cociente entre
el número de renuncias voluntarias en el período y el total de empleados
activos al cierre del mismo.

```{r tasa-general}
tibble(
  Indicador = c(
    "Empleados activos (marzo 2026)",
    "Renuncias voluntarias (mar 2025 – mar 2026)",
    "Tasa de rotación voluntaria"
  ),
  Valor = c(
    as.character(n_activos),
    as.character(n_retirados),
    percent(tasa_general, accuracy = 0.1)
  )
) %>%
  kable(caption = "Tasa de rotación voluntaria — período marzo 2025 a marzo 2026") %>%
  kable_styling(bootstrap_options = c("striped", "hover"),
                full_width = FALSE) %>%
  row_spec(0, background = "#405731", color = "white", bold = TRUE)
```

### Retiros por mes

El análisis mensual permite identificar si existe estacionalidad o
períodos de mayor concentración de renuncias a lo largo del año.

```{r retiros-mes}
df %>%
  filter(estado == "Retirado") %>%
  count(mes_retiro) %>%
  ggplot(aes(x = mes_retiro, y = n)) +
  geom_col(fill = "#405731", color = "#b08a2d", width = 25) +
  geom_text(aes(label = n), vjust = -0.5, size = 3.5, color = "#333333") +
  scale_x_date(date_breaks = "1 month", date_labels = "%b\n%Y") +
  scale_y_continuous(expand = expansion(mult = c(0, 0.15))) +
  labs(title    = "Renuncias voluntarias por mes",
       subtitle = paste0("Total del período: ", n_retirados, " renuncias"),
       x        = NULL,
       y        = "Número de renuncias") +
  tema
```

El análisis mensual revela una distribución irregular de las renuncias 
a lo largo del período. Enero de 2026 concentra el mayor número de 
retiros con 16 casos, seguido de marzo, julio y agosto de 2025 con 
10 casos cada uno. Los meses de abril y mayo de 2025 registran la 
menor actividad con 4 renuncias cada uno, y septiembre de 2025 no 
presenta ningún retiro. No se observa un patrón estacional claro, 
aunque el pico de enero podría estar asociado a decisiones tomadas 
al cierre del año anterior.

### Tasa de rotación por segmento

La tasa de rotación por segmento se calcula como el número de retirados
en cada categoría dividido entre el total de empleados en esa categoría,
expresado como porcentaje.

```{r tasas-segmento}
calcular_tasa <- function(var) {
  df %>%
    count(estado, {{ var }}) %>%
    pivot_wider(names_from = estado, values_from = n, values_fill = 0) %>%
    mutate(
      Total = Activo + Retirado,
      Tasa  = percent(Retirado / Total, accuracy = 0.1)
    ) %>%
    rename(Categoría = {{ var }})
}

bind_rows(
  calcular_tasa(tipo_personal) %>% mutate(Variable = "Tipo de personal"),
  calcular_tasa(género)        %>% mutate(Variable = "Género"),
  calcular_tasa(contrato)      %>% mutate(Variable = "Tipo de contrato"),
  calcular_tasa(est_civil)     %>% mutate(Variable = "Estado civil"),
  calcular_tasa(nivel_función) %>% mutate(Variable = "Nivel de función")
) %>%
  select(Variable, Categoría, Activo, Retirado, Total, Tasa) %>%
  kable(caption = "Tasa de rotación voluntaria por segmento") %>%
  kable_styling(bootstrap_options = c("striped", "hover", "condensed"),
                full_width = FALSE) %>%
  row_spec(0, background = "#405731", color = "white", bold = TRUE)
```

La tabla de tasas por segmento revela diferencias notables entre 
categorías. El tipo de contrato muestra la variación más marcada: 
los empleados con contrato a término fijo presentan una tasa de 
rotación del 10.5%, más de cinco veces superior a la de los empleados 
con contrato indefinido (1.9%). Por estado civil, los solteros tienen 
la mayor tasa (8.8%), seguidos de quienes están en unión libre (6.6%) 
y los casados (5.9%). La categoría Otro registra una tasa de 0.0%, 
aunque este resultado debe interpretarse con cautela dado que agrupa 
categorías con muy pocos casos. Por género, las mujeres presentan 
una tasa ligeramente superior (8.7%) frente a los hombres (6.5%). 
Por tipo de personal y nivel de función las diferencias son menores, 
con tasas entre 4.2% y 8.0%.

```{r grafico-tasa-tipo-personal}
df %>%
  count(estado, tipo_personal) %>%
  group_by(tipo_personal) %>%
  mutate(tasa = n / sum(n)) %>%
  filter(estado == "Retirado") %>%
  ggplot(aes(x = reorder(tipo_personal, tasa), y = tasa)) +
  geom_col(fill = "#405731", color = "#b08a2d", width = 0.6) +
  geom_text(aes(label = percent(tasa, accuracy = 0.1)),
            hjust = -0.2, size = 3.5, color = "#333333") +
  scale_y_continuous(labels = percent_format(accuracy = 1),
                     expand = expansion(mult = c(0, 0.25))) +
  coord_flip() +
  labs(title = "Tasa de rotación por tipo de personal",
       x = NULL, y = "Tasa de rotación voluntaria") +
  tema
```

```{r grafico-tasa-genero}
df %>%
  count(estado, género) %>%
  group_by(género) %>%
  mutate(tasa = n / sum(n)) %>%
  filter(estado == "Retirado") %>%
  ggplot(aes(x = reorder(género, tasa), y = tasa)) +
  geom_col(fill = "#405731", color = "#b08a2d", width = 0.6) +
  geom_text(aes(label = percent(tasa, accuracy = 0.1)),
            hjust = -0.2, size = 3.5, color = "#333333") +
  scale_y_continuous(labels = percent_format(accuracy = 1),
                     expand = expansion(mult = c(0, 0.25))) +
  coord_flip() +
  labs(title = "Tasa de rotación por género",
       x = NULL, y = "Tasa de rotación voluntaria") +
  tema
```

```{r grafico-tasa-contrato}
df %>%
  count(estado, contrato) %>%
  group_by(contrato) %>%
  mutate(tasa = n / sum(n)) %>%
  filter(estado == "Retirado") %>%
  ggplot(aes(x = reorder(contrato, tasa), y = tasa)) +
  geom_col(fill = "#405731", color = "#b08a2d", width = 0.6) +
  geom_text(aes(label = percent(tasa, accuracy = 0.1)),
            hjust = -0.2, size = 3.5, color = "#333333") +
  scale_y_continuous(labels = percent_format(accuracy = 1),
                     expand = expansion(mult = c(0, 0.25))) +
  coord_flip() +
  labs(title = "Tasa de rotación por tipo de contrato",
       x = NULL, y = "Tasa de rotación voluntaria") +
  tema
```

```{r grafico-tasa-estcivil}
df %>%
  count(estado, est_civil) %>%
  group_by(est_civil) %>%
  mutate(tasa = n / sum(n)) %>%
  filter(estado == "Retirado") %>%
  ggplot(aes(x = reorder(est_civil, tasa), y = tasa)) +
  geom_col(fill = "#405731", color = "#b08a2d", width = 0.6) +
  geom_text(aes(label = percent(tasa, accuracy = 0.1)),
            hjust = -0.2, size = 3.5, color = "#333333") +
  scale_y_continuous(labels = percent_format(accuracy = 1),
                     expand = expansion(mult = c(0, 0.25))) +
  coord_flip() +
  labs(title = "Tasa de rotación por estado civil",
       x = NULL, y = "Tasa de rotación voluntaria") +
  tema
```

```{r grafico-tasa-funcion}
df %>%
  count(estado, nivel_función) %>%
  group_by(nivel_función) %>%
  mutate(tasa = n / sum(n)) %>%
  filter(estado == "Retirado") %>%
  ggplot(aes(x = reorder(nivel_función, tasa), y = tasa)) +
  geom_col(fill = "#405731", color = "#b08a2d", width = 0.6) +
  geom_text(aes(label = percent(tasa, accuracy = 0.1)),
            hjust = -0.2, size = 3.5, color = "#333333") +
  scale_y_continuous(labels = percent_format(accuracy = 1),
                     expand = expansion(mult = c(0, 0.25))) +
  coord_flip() +
  labs(title = "Tasa de rotación por nivel de función",
       x = NULL, y = "Tasa de rotación voluntaria") +
  tema
```

## Variables numéricas

### Edad

```{r desc-edad}
df %>%
  group_by(estado) %>%
  summarise(
    Media   = round(mean(edad), 1),
    DE      = round(sd(edad), 1),
    CV      = paste0(round(sd(edad)/mean(edad)*100, 1), "%"),
    Mín     = min(edad),
    Q25     = quantile(edad, 0.25),
    Mediana = median(edad),
    Q75     = quantile(edad, 0.75),
    IQR     = IQR(edad),
    Máx     = max(edad)
  ) %>%
  rename(Grupo = estado) %>%
  kable(caption = "Estadísticos descriptivos — Edad (años)") %>%
  kable_styling(bootstrap_options = c("striped", "hover", "condensed"),
                full_width = FALSE) %>%
  row_spec(0, background = "#405731", color = "white", bold = TRUE) %>%
  row_spec(1, background = "#e8f0eb") %>%
  row_spec(2, background = "#f5ede0")
```

La distribución de la edad muestra diferencias marcadas entre grupos.
Los empleados activos presentan una edad media de
`r round(mean(df$edad[df$estado=="Activo"]), 1)` años, mientras que
los retirados tienen una media de
`r round(mean(df$edad[df$estado=="Retirado"]), 1)` años, lo que sugiere
que las renuncias voluntarias se concentran en empleados más jóvenes.

```{r hist-edad}
ggplot(df, aes(x = edad, fill = estado)) +
  geom_histogram(aes(y = after_stat(density)),
                 bins = 25, alpha = 0.7,
                 position = "identity",
                 color = "#b08a2d", linewidth = 0.3) +
  scale_fill_manual(values = paleta) +
  labs(title = "Distribución de edad por grupo",
       x     = "Edad (años)",
       y     = "Densidad",
       fill  = "Grupo") +
  tema
```

El histograma confirma visualmente la diferencia entre grupos. La 
distribución de edad de los retirados está claramente desplazada hacia 
la izquierda respecto a la de los activos, con una concentración 
marcada entre los 20 y 35 años. Los activos presentan una distribución 
más amplia y uniforme, con mayor presencia en rangos de edad intermedios 
y altos. Esto sugiere que la renuncia voluntaria es un fenómeno 
predominantemente asociado a empleados jóvenes en etapas tempranas 
de su trayectoria laboral en la empresa.

```{r boxplot-edad}

ggplot(df, aes(x = estado, y = edad, fill = estado)) +
  geom_boxplot(alpha = 0.85, outlier.shape = 21,
               outlier.fill = "white",
               outlier.color = "#405731",
               color = "#b08a2d",
               width = 0.5) +
  scale_fill_manual(values = paleta) +
  scale_y_continuous(expand = expansion(mult = c(0.05, 0.1))) +
  labs(title = "Distribución de edad por grupo",
       x     = NULL,
       y     = "Edad (años)",
       fill  = "Grupo") +
  tema +
  theme(legend.position = "none")
```

Los boxplots refuerzan este hallazgo. La mediana de edad de los 
retirados (29.5 años) es notablemente inferior a la de los activos 
(36 años), y el rango intercuartílico de los retirados (7 años) es 
mucho más estrecho que el de los activos (18 años), lo que indica 
que los retirados conforman un grupo etario más homogéneo y joven. 
Los activos presentan mayor dispersión y varios valores atípicos en 
edades avanzadas.

```{r boxplot-edad-funcion}

ggplot(df, aes(x = nivel_función, y = edad, fill = nivel_función)) +
  geom_boxplot(alpha = 0.85, outlier.shape = 21,
               outlier.fill = "white",
               color = "#b08a2d",
               width = 0.6) +
  scale_fill_manual(values = c("#405731", "#5a7a4a", "#7a9e6e",
                                "#bbcac1", "#d4e2de")) +
  labs(title = "Distribución de edad por nivel de función",
       x     = NULL,
       y     = "Edad (años)") +
  tema +
  theme(legend.position = "none")
```

Al desagregar por nivel de función, se observa que la edad mediana 
aumenta progresivamente con el nivel jerárquico, desde 36 años en 
operativos hasta 43 años en Jefe/Dirección. Esto refleja la trayectoria 
natural de ascenso — los cargos directivos son ocupados por personas 
con mayor experiencia y edad acumulada.

### Antigüedad

```{r desc-antiguedad}
df %>%
  group_by(estado) %>%
  summarise(
    Media   = round(mean(antig_m), 1),
    DE      = round(sd(antig_m), 1),
    CV      = paste0(round(sd(antig_m)/mean(antig_m)*100, 1), "%"),
    Mín     = min(antig_m),
    Q25     = quantile(antig_m, 0.25),
    Mediana = median(antig_m),
    Q75     = quantile(antig_m, 0.75),
    IQR     = IQR(antig_m),
    Máx     = max(antig_m)
  ) %>%
  rename(Grupo = estado) %>%
  kable(caption = "Estadísticos descriptivos — Antigüedad (meses)") %>%
  kable_styling(bootstrap_options = c("striped", "hover", "condensed"),
                full_width = FALSE) %>%
  row_spec(0, background = "#405731", color = "white", bold = TRUE) %>%
  row_spec(1, background = "#e8f0eb") %>%
  row_spec(2, background = "#f5ede0")
```

La antigüedad media de los retirados es de
`r round(mean(df$antig_m[df$estado=="Retirado"]), 1)` meses, frente a
`r round(mean(df$antig_m[df$estado=="Activo"]), 1)` meses en los activos.
Esto indica que las renuncias ocurren predominantemente en empleados
con poco tiempo en la empresa.

```{r hist-antiguedad}
ggplot(df, aes(x = antig_m, fill = estado)) +
  geom_histogram(aes(y = after_stat(density)),
                 bins = 25, alpha = 0.7,
                 position = "identity",
                 color = "#b08a2d", linewidth = 0.3) +
  scale_fill_manual(values = paleta) +
  labs(title = "Distribución de antigüedad por grupo",
       x     = "Antigüedad (meses)",
       y     = "Densidad",
       fill  = "Grupo") +
  tema
```

La distribución de antigüedad muestra una asimetría pronunciada hacia 
la derecha en ambos grupos, con una concentración muy marcada en los 
primeros meses de vinculación. Sin embargo, la concentración es 
notablemente más extrema en los retirados — la gran mayoría se 
encuentra en el rango de 0 a 50 meses, mientras que los activos 
presentan una distribución más dispersa a lo largo de todo el rango, 
con presencia significativa en antigüedades superiores a 100 meses. 
Esto indica que el riesgo de renuncia voluntaria es especialmente 
alto en los primeros años de vinculación.

```{r boxplot-antiguedad}

ggplot(df, aes(x = estado, y = antig_m, fill = estado)) +
  geom_boxplot(alpha = 0.85, outlier.shape = 21,
               outlier.fill = "white",
               outlier.color = "#405731",
               color = "#b08a2d",
               width = 0.5) +
  scale_fill_manual(values = paleta) +
  scale_y_continuous(expand = expansion(mult = c(0.05, 0.1))) +
  labs(title = "Distribución de antigüedad por grupo",
       x     = NULL,
       y     = "Antigüedad (meses)",
       fill  = "Grupo") +
  tema +
  theme(legend.position = "none")
```

La diferencia en antigüedad entre grupos es la más marcada de todas 
las variables analizadas. La mediana de antigüedad de los retirados 
es de apenas 16 meses, frente a 46 meses en los activos. El rango 
intercuartílico de los retirados (26.25 meses) es cuatro veces menor 
que el de los activos (115 meses), lo que confirma que quienes 
renuncian voluntariamente son predominantemente empleados recientes, 
con menos de dos años en la empresa en la mitad de los casos.

```{r boxplot-antiguedad-funcion}

ggplot(df, aes(x = nivel_función, y = antig_m, fill = nivel_función)) +
  geom_boxplot(alpha = 0.85, outlier.shape = 21,
               outlier.fill = "white",
               color = "#b08a2d",
               width = 0.6) +
  scale_fill_manual(values = c("#405731", "#5a7a4a", "#7a9e6e",
                                "#bbcac1", "#d4e2de")) +
  labs(title = "Distribución de antigüedad por nivel de función",
       x     = NULL,
       y     = "Antigüedad (meses)") +
  tema +
  theme(legend.position = "none")
```

La antigüedad mediana aumenta de forma clara con el nivel jerárquico. 
Los operativos tienen una mediana de 36 meses, los auxiliares 39 meses, 
los asistentes 88 meses, los coordinadores 56 meses y el nivel 
Jefe/Dirección 112 meses. Este patrón es coherente con la naturaleza 
de los cargos — los niveles más altos requieren mayor experiencia 
acumulada y exhiben mayor estabilidad laboral.

### Relación entre edad y antigüedad

```{r dispersion-edad-antiguedad}
ggplot(df, aes(x = edad, y = antig_m, color = estado)) +
  geom_point(alpha = 0.4, size = 1.8) +
  geom_smooth(method = "lm", se = TRUE, linewidth = 1) +
  scale_color_manual(values = paleta) +
  labs(title = "Relación entre edad y antigüedad por grupo",
       x     = "Edad (años)",
       y     = "Antigüedad (meses)",
       color = "Grupo") +
  tema
```

El diagrama de dispersión muestra una correlación positiva entre edad 
y antigüedad en ambos grupos — a mayor edad, mayor antigüedad esperada. 
Sin embargo, los retirados se concentran en la esquina inferior izquierda 
del plano (jóvenes con poca antigüedad), mientras que los activos se 
distribuyen a lo largo de toda la diagonal. La pendiente de la línea 
de tendencia es similar entre grupos, pero los retirados muestran 
mayor dispersión relativa, lo que sugiere que algunos empleados jóvenes 
con baja antigüedad renuncian independientemente de su edad exacta.

## Variables categóricas

### Tipo de personal

```{r tabla-tipo-personal}
df %>%
  count(estado, tipo_personal) %>%
  group_by(estado) %>%
  mutate(Porcentaje = percent(n / sum(n), accuracy = 0.1)) %>%
  ungroup() %>%
  rename(Grupo = estado, Categoría = tipo_personal, N = n) %>%
  kable(caption = "Distribución por tipo de personal") %>%
  kable_styling(bootstrap_options = c("striped", "hover", "condensed"),
                full_width = FALSE) %>%
  row_spec(0, background = "#405731", color = "white", bold = TRUE)
```

```{r barras-tipo-personal}
df %>%
  count(estado, tipo_personal) %>%
  group_by(estado) %>%
  mutate(pct = n / sum(n),
         etiqueta = paste0(n, "\n(", percent(pct, accuracy = 0.1), ")")) %>%
  ggplot(aes(x = tipo_personal, y = pct, fill = estado)) +
  geom_col(position = "dodge", width = 0.6, color = "#b08a2d") +
  geom_text(aes(label = etiqueta),
            position = position_dodge(width = 0.6),
            vjust = -0.3, size = 3.2, color = "#333333") +
  scale_y_continuous(labels = percent_format(accuracy = 1),
                     expand = expansion(mult = c(0, 0.2))) +
  scale_fill_manual(values = paleta) +
  labs(title = "Distribución por tipo de personal",
       x = NULL, y = "Porcentaje dentro del grupo", fill = "Grupo") +
  tema
```

La distribución por tipo de personal es prácticamente idéntica entre 
grupos. Tanto activos como retirados están compuestos en un 85% por 
operativos y en un 15% por administrativos. Esta similitud sugiere 
que el tipo de personal no es un factor diferenciador de la renuncia 
voluntaria — la probabilidad de renunciar es similar independientemente 
de si el empleado es operativo o administrativo, como confirman las 
tasas de rotación (6.8% y 6.7% respectivamente).

```{r error-tipo-personal}
df %>%
  group_by(tipo_personal, estado) %>%
  summarise(media = mean(edad), de = sd(edad), .groups = "drop") %>%
  ggplot(aes(x = tipo_personal, y = media,
             color = estado, group = estado)) +
  geom_point(size = 3, position = position_dodge(width = 0.4)) +
  geom_errorbar(aes(ymin = media - de, ymax = media + de),
                width = 0.2, position = position_dodge(width = 0.4),
                linewidth = 0.8) +
  scale_color_manual(values = paleta) +
  labs(title = "Edad media (±DE) por tipo de personal",
       x = NULL, y = "Edad (años)", color = "Grupo") +
  tema
```

### Género

```{r tabla-genero}
df %>%
  count(estado, género) %>%
  group_by(estado) %>%
  mutate(Porcentaje = percent(n / sum(n), accuracy = 0.1)) %>%
  ungroup() %>%
  rename(Grupo = estado, Categoría = género, N = n) %>%
  kable(caption = "Distribución por género") %>%
  kable_styling(bootstrap_options = c("striped", "hover", "condensed"),
                full_width = FALSE) %>%
  row_spec(0, background = "#405731", color = "white", bold = TRUE)
```

```{r barras-genero}
df %>%
  count(estado, género) %>%
  group_by(estado) %>%
  mutate(pct = n / sum(n),
         etiqueta = paste0(n, "\n(", percent(pct, accuracy = 0.1), ")")) %>%
  ggplot(aes(x = género, y = pct, fill = estado)) +
  geom_col(position = "dodge", width = 0.6, color = "#b08a2d") +
  geom_text(aes(label = etiqueta),
            position = position_dodge(width = 0.6),
            vjust = -0.3, size = 3.2, color = "#333333") +
  scale_y_continuous(labels = percent_format(accuracy = 1),
                     expand = expansion(mult = c(0, 0.2))) +
  scale_fill_manual(values = paleta) +
  labs(title = "Distribución por género",
       x = NULL, y = "Porcentaje dentro del grupo", fill = "Grupo") +
  tema
```

La empresa presenta una composición de género marcadamente masculina — 
el 90.5% de los activos y el 87.5% de los retirados son hombres. 
Esta distribución refleja la naturaleza de las operaciones agroindustriales 
de campo. La proporción femenina es ligeramente mayor entre los retirados 
(12.5%) que entre los activos (9.5%), consistente con la tasa de 
rotación algo superior observada en mujeres (8.7% vs. 6.5%), aunque 
la diferencia absoluta es pequeña dado el bajo número de mujeres 
en la planta.

```{r error-genero}
df %>%
  group_by(género, estado) %>%
  summarise(media = mean(edad), de = sd(edad), .groups = "drop") %>%
  ggplot(aes(x = género, y = media,
             color = estado, group = estado)) +
  geom_point(size = 3, position = position_dodge(width = 0.4)) +
  geom_errorbar(aes(ymin = media - de, ymax = media + de),
                width = 0.2, position = position_dodge(width = 0.4),
                linewidth = 0.8) +
  scale_color_manual(values = paleta) +
  labs(title = "Edad media (±DE) por género",
       x = NULL, y = "Edad (años)", color = "Grupo") +
  tema
```

### Tipo de contrato

```{r tabla-contrato}
df %>%
  count(estado, contrato) %>%
  group_by(estado) %>%
  mutate(Porcentaje = percent(n / sum(n), accuracy = 0.1)) %>%
  ungroup() %>%
  rename(Grupo = estado, Categoría = contrato, N = n) %>%
  kable(caption = "Distribución por tipo de contrato") %>%
  kable_styling(bootstrap_options = c("striped", "hover", "condensed"),
                full_width = FALSE) %>%
  row_spec(0, background = "#405731", color = "white", bold = TRUE)
```

```{r barras-contrato}
df %>%
  count(estado, contrato) %>%
  group_by(estado) %>%
  mutate(pct = n / sum(n),
         etiqueta = paste0(n, "\n(", percent(pct, accuracy = 0.1), ")")) %>%
  ggplot(aes(x = contrato, y = pct, fill = estado)) +
  geom_col(position = "dodge", width = 0.6, color = "#b08a2d") +
  geom_text(aes(label = etiqueta),
            position = position_dodge(width = 0.6),
            vjust = -0.3, size = 3.2, color = "#333333") +
  scale_y_continuous(labels = percent_format(accuracy = 1),
                     expand = expansion(mult = c(0, 0.2))) +
  scale_fill_manual(values = paleta) +
  labs(title = "Distribución por tipo de contrato",
       x = NULL, y = "Porcentaje dentro del grupo", fill = "Grupo") +
  tema
```

El tipo de contrato muestra la diferencia más llamativa de todas las 
variables categóricas. Mientras que entre los activos la distribución 
es relativamente equilibrada (54% término fijo, 46% término indefinido), 
entre los retirados el 87.5% tenía contrato a término fijo y solo el 
12.5% contrato indefinido. Combinado con la tasa de rotación de 10.5% 
para término fijo frente a 1.9% para término indefinido, este hallazgo 
sugiere fuertemente que el tipo de contrato es el factor más 
determinante de la renuncia voluntaria en la empresa.

```{r error-contrato}
df %>%
  group_by(contrato, estado) %>%
  summarise(media = mean(edad), de = sd(edad), .groups = "drop") %>%
  ggplot(aes(x = contrato, y = media,
             color = estado, group = estado)) +
  geom_point(size = 3, position = position_dodge(width = 0.4)) +
  geom_errorbar(aes(ymin = media - de, ymax = media + de),
                width = 0.2, position = position_dodge(width = 0.4),
                linewidth = 0.8) +
  scale_color_manual(values = paleta) +
  labs(title = "Edad media (±DE) por tipo de contrato",
       x = NULL, y = "Edad (años)", color = "Grupo") +
  tema
```

### Estado civil

```{r tabla-estcivil}
df %>%
  count(estado, est_civil) %>%
  group_by(estado) %>%
  mutate(Porcentaje = percent(n / sum(n), accuracy = 0.1)) %>%
  ungroup() %>%
  rename(Grupo = estado, Categoría = est_civil, N = n) %>%
  kable(caption = "Distribución por estado civil") %>%
  kable_styling(bootstrap_options = c("striped", "hover", "condensed"),
                full_width = FALSE) %>%
  row_spec(0, background = "#405731", color = "white", bold = TRUE)
```

```{r barras-estcivil}
df %>%
  count(estado, est_civil) %>%
  group_by(estado) %>%
  mutate(pct = n / sum(n),
         etiqueta = paste0(n, "\n(", percent(pct, accuracy = 0.1), ")")) %>%
  ggplot(aes(x = est_civil, y = pct, fill = estado)) +
  geom_col(position = "dodge", width = 0.6, color = "#b08a2d") +
  geom_text(aes(label = etiqueta),
            position = position_dodge(width = 0.6),
            vjust = -0.3, size = 3.2, color = "#333333") +
  scale_y_continuous(labels = percent_format(accuracy = 1),
                     expand = expansion(mult = c(0, 0.2))) +
  scale_fill_manual(values = paleta) +
  labs(title = "Distribución por estado civil",
       x = NULL, y = "Porcentaje dentro del grupo", fill = "Grupo") +
  tema
```

La distribución por estado civil muestra una diferencia notable en 
la categoría soltero — representa el 35% de los activos pero el 46.6% 
de los retirados. Por el contrario, la categoría Otro (que agrupa 
separados, divorciados y viudos) tiene presencia entre los activos 
(9.2%) pero ningún retirado en este período, aunque este resultado 
debe interpretarse con cautela dado que puede ser producto del tamaño 
de la muestra. Unión Libre y Casado muestran distribuciones similares 
entre grupos.

```{r error-estcivil}
df %>%
  group_by(est_civil, estado) %>%
  summarise(media = mean(edad), de = sd(edad), .groups = "drop") %>%
  ggplot(aes(x = est_civil, y = media,
             color = estado, group = estado)) +
  geom_point(size = 3, position = position_dodge(width = 0.4)) +
  geom_errorbar(aes(ymin = media - de, ymax = media + de),
                width = 0.2, position = position_dodge(width = 0.4),
                linewidth = 0.8) +
  scale_color_manual(values = paleta) +
  labs(title = "Edad media (±DE) por estado civil",
       x = NULL, y = "Edad (años)", color = "Grupo") +
  tema
```

### Nivel de función

```{r tabla-funcion}
df %>%
  count(estado, nivel_función) %>%
  group_by(estado) %>%
  mutate(Porcentaje = percent(n / sum(n), accuracy = 0.1)) %>%
  ungroup() %>%
  rename(Grupo = estado, Categoría = nivel_función, N = n) %>%
  kable(caption = "Distribución por nivel de función") %>%
  kable_styling(bootstrap_options = c("striped", "hover", "condensed"),
                full_width = FALSE) %>%
  row_spec(0, background = "#405731", color = "white", bold = TRUE)
```

La distribución por nivel de función es muy similar entre grupos. 
Los operativos dominan en ambos casos (65.5% activos, 67% retirados), 
seguidos de auxiliares y asistentes. Las pequeñas diferencias observadas 
— como la menor proporción de asistentes entre los retirados (8% vs. 
13.2%) — son consistentes con las tasas de rotación por función, donde 
los asistentes presentan la tasa más baja (4.2%).

```{r barras-funcion}
df %>%
  count(estado, nivel_función) %>%
  group_by(estado) %>%
  mutate(pct = n / sum(n),
         etiqueta = paste0(n, "\n(", percent(pct, accuracy = 0.1), ")")) %>%
  ggplot(aes(x = nivel_función, y = pct, fill = estado)) +
  geom_col(position = "dodge", width = 0.6, color = "#b08a2d") +
  geom_text(aes(label = etiqueta),
            position = position_dodge(width = 0.6),
            vjust = -0.3, size = 3.2, color = "#333333") +
  scale_y_continuous(labels = percent_format(accuracy = 1),
                     expand = expansion(mult = c(0, 0.2))) +
  scale_fill_manual(values = paleta) +
  labs(title = "Distribución por nivel de función",
       x = NULL, y = "Porcentaje dentro del grupo", fill = "Grupo") +
  tema +
  theme(axis.text.x = element_text(angle = 15, hjust = 1))
```

```{r error-funcion}
df %>%
  group_by(nivel_función, estado) %>%
  summarise(media = mean(edad), de = sd(edad), .groups = "drop") %>%
  ggplot(aes(x = nivel_función, y = media,
             color = estado, group = estado)) +
  geom_point(size = 3, position = position_dodge(width = 0.4)) +
  geom_errorbar(aes(ymin = media - de, ymax = media + de),
                width = 0.2, position = position_dodge(width = 0.4),
                linewidth = 0.8) +
  scale_color_manual(values = paleta) +
  labs(title = "Edad media (±DE) por nivel de función",
       x = NULL, y = "Edad (años)", color = "Grupo") +
  tema +
  theme(axis.text.x = element_text(angle = 15, hjust = 1))
```