# Análisis Exploratorio de Datos

```{r setup-exploratorio, include=FALSE}
library(tidyverse)
library(readxl)
library(knitr)
library(kableExtra)
library(scales)
library(lubridate)

activos_raw   <- read_excel("data/activos_da17.xlsx",
                            col_types = c(rep("guess", 19), "text", "text"))
retirados_raw <- read_excel("data/retirados_da17.xlsx",
                            col_types = c(rep("guess", 19), "text", "text"))

df <- bind_rows(activos_raw, retirados_raw) %>%
  filter(función != "APRENDIZ") %>%
  mutate(
    estado        = factor(estado, levels = c("Activo", "Retirado")),
    género        = factor(género, levels = c("Masculino", "Femenino")),
    tipo_personal = fct_collapse(tipo_personal,
      "Administrativos" = c("Administrativos", "Administ/Operativ.",
                            "Coorporativo", "Corporativo"),
      "Operativos"      = "Operativos"),
    contrato      = factor(contrato),
    fecha_retiro  = if_else(fecha_retiro == "-", NA_character_, fecha_retiro),
    tipo_retiro   = if_else(tipo_retiro  == "-", NA_character_, tipo_retiro),
    antig_m       = as.numeric(antig_m),
    edad          = as.numeric(edad),
    est_civil     = case_when(
      estado_civil == "Soltero"     ~ "Soltero",
      estado_civil == "Casado"      ~ "Casado",
      estado_civil == "Union Libre" ~ "Unión Libre",
      TRUE                          ~ "Otro"
    ) %>% factor(levels = c("Soltero", "Casado", "Unión Libre", "Otro")),
    nivel_función = case_when(
      función == "OPERATIVO"   ~ "Operativo",
      función == "AUXILIAR"    ~ "Auxiliar",
      función == "ASISTENTE"   ~ "Asistente",
      función == "COORDINADOR" ~ "Coordinador",
      función == "JEFE"        ~ "Jefe",
      función %in% c("DIRECTOR", "GERENCIA", "VICEPRESIDENTE") ~ "Director"
    ) %>% factor(levels = c("Operativo", "Auxiliar", "Asistente",
                             "Coordinador", "Jefe", "Director")),
    fecha_retiro_dt = as.Date(as.numeric(fecha_retiro), origin = "1899-12-30"),
    mes_retiro      = floor_date(fecha_retiro_dt, "month")
  )

paleta <- c("Activo" = "#405731", "Retirado" = "#bbcac1")

tema <- theme_minimal(base_size = 13) +
  theme(
    plot.title       = element_text(face = "bold", size = 14, hjust = 0),
    plot.subtitle    = element_text(size = 11, color = "#555555", hjust = 0),
    axis.text        = element_text(color = "#333333"),
    axis.title       = element_text(size = 11),
    panel.grid.major = element_line(color = "#eeeeee"),
    panel.grid.minor = element_blank(),
    legend.position  = "top",
    legend.title     = element_text(face = "bold")
  )

n_activos    <- df %>% filter(estado == "Activo")   %>% nrow()
n_retirados  <- df %>% filter(estado == "Retirado") %>% nrow()
tasa_general <- n_retirados / n_activos
```

## Tasas de rotación

### Tasa general

La tasa de rotación voluntaria anual se calcula dividiendo el número de renuncias del período entre el total de empleados activos al cierre del mismo.

```{r tasa-general}
tibble(
  Indicador = c(
    "Empleados activos (marzo 2026)",
    "Renuncias voluntarias (mar 2025 – mar 2026)",
    "Tasa de rotación voluntaria"
  ),
  Valor = c(
    as.character(n_activos),
    as.character(n_retirados),
    percent(tasa_general, accuracy = 0.1)
  )
) %>%
  kable(caption = "Tasa de rotación voluntaria — período marzo 2025 a marzo 2026") %>%
  kable_styling(bootstrap_options = c("striped", "hover"),
                full_width = FALSE) %>%
  row_spec(0, background = "#405731", color = "white", bold = TRUE)
```

Una tasa del 7.2% significa que por cada 100 empleados activos,
aproximadamente 7 presentaron renuncia voluntaria durante el año.
En términos absolutos, 88 personas dejaron la empresa en doce meses.

### Retiros por mes

El análisis mensual permite identificar si existe estacionalidad o
períodos de mayor concentración de renuncias a lo largo del año.

```{r retiros-mes}
df %>%
  filter(estado == "Retirado") %>%
  count(mes_retiro) %>%
  ggplot(aes(x = mes_retiro, y = n)) +
  geom_col(fill = "#405731", color = "#b08a2d", width = 25) +
  geom_text(aes(label = n), vjust = -0.5, size = 3.5, color = "#333333") +
  scale_x_date(date_breaks = "1 month", date_labels = "%b\n%Y") +
  scale_y_continuous(expand = expansion(mult = c(0, 0.15))) +
  labs(title    = "Renuncias voluntarias por mes",
       subtitle = paste0("Total del período: ", n_retirados, " renuncias"),
       x        = NULL,
       y        = "Número de renuncias") +
  tema
```

Enero de 2026 concentra el mayor número de
retiros con 16 casos, seguido de marzo, julio y agosto de 2025 con
10 casos cada uno. Los meses de abril y mayo de 2025 registran la
menor actividad con 4 renuncias cada uno, y septiembre de 2025 no
presenta ningún retiro. No se observa un patrón estacional claro, únicamente destaca un pico en enero de 2026.

### Tasa de rotación por segmento

La tasa de rotación por segmento se calcula como el número de retirados
en cada categoría dividido entre el total de empleados en esa categoría,
expresado como porcentaje.

#### Tipo de personal

```{r tasa-tipo-personal}
df %>%
  count(estado, tipo_personal) %>%
  pivot_wider(names_from = estado, values_from = n, values_fill = 0) %>%
  mutate(
    Total = Activo + Retirado,
    Tasa  = percent(Retirado / Total, accuracy = 0.1)
  ) %>%
  rename(Categoría = tipo_personal) %>%
  select(Categoría, Activo, Retirado, Total, Tasa) %>%
  kable(caption = "Tasa de rotación voluntaria por tipo de personal") %>%
  kable_styling(bootstrap_options = c("striped", "hover", "condensed"),
                full_width = FALSE) %>%
  row_spec(0, background = "#405731", color = "white", bold = TRUE)
```

```{r grafico-tasa-tipo-personal}
df %>%
  count(estado, tipo_personal) %>%
  group_by(tipo_personal) %>%
  mutate(tasa = n / sum(n)) %>%
  filter(estado == "Retirado") %>%
  ggplot(aes(x = reorder(tipo_personal, tasa), y = tasa)) +
  geom_col(fill = "#405731", color = "#b08a2d", width = 0.6) +
  geom_text(aes(label = percent(tasa, accuracy = 0.1)),
            hjust = -0.2, size = 3.5, color = "#333333") +
  scale_y_continuous(labels = percent_format(accuracy = 1),
                     expand = expansion(mult = c(0, 0.25))) +
  coord_flip() +
  labs(title = "Tasa de rotación por tipo de personal",
       x = NULL, y = "Tasa de rotación voluntaria") +
  tema
```

Las tasas de rotación son prácticamente iguales entre operativos (6.8%)
y administrativos (6.7%), lo que sugiere que el tipo de personal no está asociado a la renuncia voluntaria.

#### Género

```{r tasa-genero}
df %>%
  count(estado, género) %>%
  pivot_wider(names_from = estado, values_from = n, values_fill = 0) %>%
  mutate(
    Total = Activo + Retirado,
    Tasa  = percent(Retirado / Total, accuracy = 0.1)
  ) %>%
  rename(Categoría = género) %>%
  select(Categoría, Activo, Retirado, Total, Tasa) %>%
  kable(caption = "Tasa de rotación voluntaria por género") %>%
  kable_styling(bootstrap_options = c("striped", "hover", "condensed"),
                full_width = FALSE) %>%
  row_spec(0, background = "#405731", color = "white", bold = TRUE)
```

```{r grafico-tasa-genero}
df %>%
  count(estado, género) %>%
  group_by(género) %>%
  mutate(tasa = n / sum(n)) %>%
  filter(estado == "Retirado") %>%
  ggplot(aes(x = reorder(género, tasa), y = tasa)) +
  geom_col(fill = "#405731", color = "#b08a2d", width = 0.6) +
  geom_text(aes(label = percent(tasa, accuracy = 0.1)),
            hjust = -0.2, size = 3.5, color = "#333333") +
  scale_y_continuous(labels = percent_format(accuracy = 1),
                     expand = expansion(mult = c(0, 0.25))) +
  coord_flip() +
  labs(title = "Tasa de rotación por género",
       x = NULL, y = "Tasa de rotación voluntaria") +
  tema
```

Las mujeres presentan una tasa de 8.7% frente a 6.5% en los hombres. La diferencia es pequeña en términos absolutos dado que las mujeres son apenas el 9.5% del total.

#### Tipo de contrato

```{r tasa-contrato}
df %>%
  count(estado, contrato) %>%
  pivot_wider(names_from = estado, values_from = n, values_fill = 0) %>%
  mutate(
    Total = Activo + Retirado,
    Tasa  = percent(Retirado / Total, accuracy = 0.1)
  ) %>%
  rename(Categoría = contrato) %>%
  select(Categoría, Activo, Retirado, Total, Tasa) %>%
  kable(caption = "Tasa de rotación voluntaria por tipo de contrato") %>%
  kable_styling(bootstrap_options = c("striped", "hover", "condensed"),
                full_width = FALSE) %>%
  row_spec(0, background = "#405731", color = "white", bold = TRUE)
```

```{r grafico-tasa-contrato}
df %>%
  count(estado, contrato) %>%
  group_by(contrato) %>%
  mutate(tasa = n / sum(n)) %>%
  filter(estado == "Retirado") %>%
  ggplot(aes(x = reorder(contrato, tasa), y = tasa)) +
  geom_col(fill = "#405731", color = "#b08a2d", width = 0.6) +
  geom_text(aes(label = percent(tasa, accuracy = 0.1)),
            hjust = -0.2, size = 3.5, color = "#333333") +
  scale_y_continuous(labels = percent_format(accuracy = 1),
                     expand = expansion(mult = c(0, 0.25))) +
  coord_flip() +
  labs(title = "Tasa de rotación por tipo de contrato",
       x = NULL, y = "Tasa de rotación voluntaria") +
  tema
```

El tipo de contrato muestra la diferencia más marcada de todas las
variables analizadas. Los empleados con contrato a término fijo
tienen una tasa de rotación de 10.5%, más de cinco veces superior
a la de los empleados con contrato indefinido (1.9%). Este resultado
es el hallazgo más destacado del análisis descriptivo.

#### Estado civil

```{r tasa-estcivil}
df %>%
  count(estado, est_civil) %>%
  pivot_wider(names_from = estado, values_from = n, values_fill = 0) %>%
  mutate(
    Total = Activo + Retirado,
    Tasa  = percent(Retirado / Total, accuracy = 0.1)
  ) %>%
  rename(Categoría = est_civil) %>%
  select(Categoría, Activo, Retirado, Total, Tasa) %>%
  kable(caption = "Tasa de rotación voluntaria por estado civil") %>%
  kable_styling(bootstrap_options = c("striped", "hover", "condensed"),
                full_width = FALSE) %>%
  row_spec(0, background = "#405731", color = "white", bold = TRUE)
```

```{r grafico-tasa-estcivil}
df %>%
  count(estado, est_civil) %>%
  group_by(est_civil) %>%
  mutate(tasa = n / sum(n)) %>%
  filter(estado == "Retirado") %>%
  ggplot(aes(x = reorder(est_civil, tasa), y = tasa)) +
  geom_col(fill = "#405731", color = "#b08a2d", width = 0.6) +
  geom_text(aes(label = percent(tasa, accuracy = 0.1)),
            hjust = -0.2, size = 3.5, color = "#333333") +
  scale_y_continuous(labels = percent_format(accuracy = 1),
                     expand = expansion(mult = c(0, 0.25))) +
  coord_flip() +
  labs(title = "Tasa de rotación por estado civil",
       x = NULL, y = "Tasa de rotación voluntaria") +
  tema
```

Los solteros presentan la tasa más alta (8.8%), seguidos de unión libre (6.6%) y casados (5.9%). La categoría Otro no registra retirados en el período, aunque agrupa muy pocos casos.

#### Nivel de función

```{r tasa-funcion}
df %>%
  count(estado, nivel_función) %>%
  pivot_wider(names_from = estado, values_from = n, values_fill = 0) %>%
  mutate(
    Total = Activo + Retirado,
    Tasa  = percent(Retirado / Total, accuracy = 0.1)
  ) %>%
  rename(Categoría = nivel_función) %>%
  select(Categoría, Activo, Retirado, Total, Tasa) %>%
  kable(caption = "Tasa de rotación voluntaria por nivel de función") %>%
  kable_styling(bootstrap_options = c("striped", "hover", "condensed"),
                full_width = FALSE) %>%
  row_spec(0, background = "#405731", color = "white", bold = TRUE)
```

```{r grafico-tasa-funcion}
df %>%
  count(estado, nivel_función) %>%
  group_by(nivel_función) %>%
  mutate(tasa = n / sum(n)) %>%
  filter(estado == "Retirado") %>%
  ggplot(aes(x = reorder(nivel_función, tasa), y = tasa)) +
  geom_col(fill = "#405731", color = "#b08a2d", width = 0.6) +
  geom_text(aes(label = percent(tasa, accuracy = 0.1)),
            hjust = -0.2, size = 3.5, color = "#333333") +
  scale_y_continuous(labels = percent_format(accuracy = 1),
                     expand = expansion(mult = c(0, 0.25))) +
  coord_flip() +
  labs(title = "Tasa de rotación por nivel de función",
       x = NULL, y = "Tasa de rotación voluntaria") +
  tema
```

Las tasas por nivel de función oscilan entre 4.2% en asistentes y
8.0% en auxiliares. El nivel Director no registra retirados en el
período. Las diferencias entre niveles son moderadas comparadas con
las observadas por tipo de contrato.

## Variables numéricas

### Edad

```{r desc-edad}
df %>%
  group_by(estado) %>%
  summarise(
    Media   = round(mean(edad), 1),
    DE      = round(sd(edad), 1),
    CV      = paste0(round(sd(edad)/mean(edad)*100, 1), "%"),
    Mín     = min(edad),
    Q25     = quantile(edad, 0.25),
    Mediana = median(edad),
    Q75     = quantile(edad, 0.75),
    IQR     = IQR(edad),
    Máx     = max(edad)
  ) %>%
  rename(Grupo = estado) %>%
  kable(caption = "Estadísticos descriptivos — Edad (años)") %>%
  kable_styling(bootstrap_options = c("striped", "hover", "condensed"),
                full_width = FALSE) %>%
  row_spec(0, background = "#405731", color = "white", bold = TRUE) %>%
  row_spec(1, background = "#e8f0eb") %>%
  row_spec(2, background = "#f5ede0")
```

Los activos tienen una edad media de
`r round(mean(df$edad[df$estado=="Activo"]), 1)` años con una
desviación estándar de 11.5 años (CV del 30%). Los retirados, en
cambio, tienen una media de
`r round(mean(df$edad[df$estado=="Retirado"]), 1)` años con una
desviación de apenas 6.6 años (CV del 22%), un grupo mucho más
homogéneo y concentrado. El 50% de los retirados tiene 29.5 años
o menos, frente a 36 años en los activos, y el rango intercuartílico
es de 7 años versus 18 años respectivamente. Las renuncias
voluntarias se concentran en empleados más jóvenes.

```{r hist-edad}
ggplot(df, aes(x = edad, fill = estado)) +
  geom_histogram(aes(y = after_stat(density)),
                 bins = 25, alpha = 0.7,
                 position = "identity",
                 color = "#b08a2d", linewidth = 0.3) +
  scale_fill_manual(values = paleta) +
  labs(title = "Distribución de edad por grupo",
       x     = "Edad (años)",
       y     = "Densidad",
       fill  = "Grupo") +
  tema
```

El histograma confirma visualmente la diferencia entre grupos. La
distribución de edad de los retirados está claramente desplazada hacia
la izquierda respecto a la de los activos, con una concentración
marcada entre los 20 y 35 años. Los activos presentan una distribución
más amplia y uniforme, con mayor presencia en rangos de edad intermedios
y altos.

```{r boxplot-edad}

ggplot(df, aes(x = estado, y = edad, fill = estado)) +
  geom_boxplot(alpha = 0.85, outlier.shape = 21,
               outlier.fill = "white",
               outlier.color = "#405731",
               color = "#b08a2d",
               width = 0.5) +
  scale_fill_manual(values = paleta) +
  scale_y_continuous(expand = expansion(mult = c(0.05, 0.1))) +
  labs(title = "Distribución de edad por grupo",
       x     = NULL,
       y     = "Edad (años)",
       fill  = "Grupo") +
  tema +
  theme(legend.position = "none")
```

El 50% de los retirados tiene
29.5 años o menos, notablemente inferior al 50% de los activos
(36 años), y el rango intercuartílico de los retirados (7 años) es
mucho más estrecho que el de los activos (18 años), lo que indica
que los retirados conforman un grupo más homogéneo y joven.

```{r boxplot-edad-funcion}

ggplot(df, aes(x = nivel_función, y = edad, fill = nivel_función)) +
  geom_boxplot(alpha = 0.85, outlier.shape = 21,
               outlier.fill = "white",
               color = "#b08a2d",
               width = 0.6) +
  scale_fill_manual(values = c("#405731", "#5a7a4a", "#7a9e6e",
                                "#9eb89a", "#bbcac1", "#d4e2de")) +
  labs(title = "Distribución de edad por nivel de función",
       x     = NULL,
       y     = "Edad (años)") +
  tema +
  theme(legend.position = "none")
```

Los niveles Operativo, Auxiliar y Asistente muestran distribuciones
de edad similares: el 50% central se ubica alrededor de los 34 a
36 años y los rangos intercuartílicos son amplios (16 a 18 años),
lo que indica heterogeneidad dentro de cada nivel.
Coordinador presenta una distribución más estrecha — el 50% de los
coordinadores tiene entre 29 y 37.5 años (IQR de 8.5 años) —
sugiriendo un grupo más homogéneo en edad. Jefe y Director muestran
valores más altos: el 50% de los jefes tiene entre 36 y 49 años,
y el 50% de los directores entre 36 y 59 años, con el IQR más amplio
de todos (22.5 años), reflejando mayor dispersión en este nivel.

### Antigüedad

```{r desc-antiguedad}
df %>%
  group_by(estado) %>%
  summarise(
    Media   = round(mean(antig_m), 1),
    DE      = round(sd(antig_m), 1),
    CV      = paste0(round(sd(antig_m)/mean(antig_m)*100, 1), "%"),
    Mín     = min(antig_m),
    Q25     = quantile(antig_m, 0.25),
    Mediana = median(antig_m),
    Q75     = quantile(antig_m, 0.75),
    IQR     = IQR(antig_m),
    Máx     = max(antig_m)
  ) %>%
  rename(Grupo = estado) %>%
  kable(caption = "Estadísticos descriptivos — Antigüedad (meses)") %>%
  kable_styling(bootstrap_options = c("striped", "hover", "condensed"),
                full_width = FALSE) %>%
  row_spec(0, background = "#405731", color = "white", bold = TRUE) %>%
  row_spec(1, background = "#e8f0eb") %>%
  row_spec(2, background = "#f5ede0")
```

Los activos tienen una antigüedad media de
`r round(mean(df$antig_m[df$estado=="Activo"]), 1)` meses (DE 63.5, CV del 85.5%),
reflejo de una plantilla heterogénea con empleados recientes y otros de larga
trayectoria. Los retirados promedian
`r round(mean(df$antig_m[df$estado=="Retirado"]), 1)` meses (DE 31.7, CV del 126%),
y el 50% tiene 16 meses o menos.

```{r hist-antiguedad}
ggplot(df, aes(x = antig_m, fill = estado)) +
  geom_histogram(aes(y = after_stat(density)),
                 bins = 25, alpha = 0.7,
                 position = "identity",
                 color = "#b08a2d", linewidth = 0.3) +
  scale_fill_manual(values = paleta) +
  labs(title = "Distribución de antigüedad por grupo",
       x     = "Antigüedad (meses)",
       y     = "Densidad",
       fill  = "Grupo") +
  tema
```

La distribución de antigüedad muestra una asimetría pronunciada hacia
la derecha en ambos grupos, con una concentración muy marcada en los
primeros meses de vinculación. Sin embargo, la concentración es
notablemente más extrema en los retirados — la gran mayoría se
encuentra en el rango de 0 a 50 meses, mientras que los activos
presentan una distribución más dispersa a lo largo de todo el rango,
con presencia significativa en antigüedades superiores a 100 meses.

```{r boxplot-antiguedad}

ggplot(df, aes(x = estado, y = antig_m, fill = estado)) +
  geom_boxplot(alpha = 0.85, outlier.shape = 21,
               outlier.fill = "white",
               outlier.color = "#405731",
               color = "#b08a2d",
               width = 0.5) +
  scale_fill_manual(values = paleta) +
  scale_y_continuous(expand = expansion(mult = c(0.05, 0.1))) +
  labs(title = "Distribución de antigüedad por grupo",
       x     = NULL,
       y     = "Antigüedad (meses)",
       fill  = "Grupo") +
  tema +
  theme(legend.position = "none")
```

El 50% de los retirados tiene 16 meses o
menos de antigüedad, frente a 46 meses en los activos. El rango
intercuartílico de los retirados (26.25 meses) es cuatro veces menor
que el de los activos (115 meses), lo que confirma que quienes
renuncian voluntariamente son predominantemente empleados recientes.

```{r boxplot-antiguedad-funcion}

ggplot(df, aes(x = nivel_función, y = antig_m, fill = nivel_función)) +
  geom_boxplot(alpha = 0.85, outlier.shape = 21,
               outlier.fill = "white",
               color = "#b08a2d",
               width = 0.6) +
  scale_fill_manual(values = c("#405731", "#5a7a4a", "#7a9e6e",
                                "#9eb89a", "#bbcac1", "#d4e2de")) +
  labs(title = "Distribución de antigüedad por nivel de función",
       x     = NULL,
       y     = "Antigüedad (meses)") +
  tema +
  theme(legend.position = "none")
```

Operativo y Auxiliar muestran distribuciones amplias y asimétricas:
el 50% de los operativos tiene entre 9 y 128 meses (IQR de 119 meses)
y el 50% de los auxiliares entre 17 y 120 meses (IQR de 102 meses),
lo que refleja una mezcla de personal reciente y personal con larga
trayectoria. Asistente y Coordinador presentan valores intermedios —
el 50% central de los asistentes se ubica entre 31 y 144 meses, y
el de los coordinadores entre 20 y 118 meses. Por su parte, el 50% de los jefes tiene entre 17 y 169 meses
(IQR de 152 meses, el más amplio de todos), y el 50% de los directores
entre 73 y 192 meses, con todos sus valores por encima de los
73 meses de antigüedad.

### Relación entre edad y antigüedad

```{r dispersion-edad-antiguedad}
ggplot(df, aes(x = edad, y = antig_m, color = estado)) +
  geom_point(alpha = 0.4, size = 1.8) +
  geom_smooth(method = "lm", se = TRUE, linewidth = 1) +
  scale_color_manual(values = paleta) +
  labs(title = "Relación entre edad y antigüedad por grupo",
       x     = "Edad (años)",
       y     = "Antigüedad (meses)",
       color = "Grupo") +
  tema
```

El diagrama de dispersión muestra una correlación positiva entre edad
y antigüedad en ambos grupos — a mayor edad, mayor antigüedad esperada.
Sin embargo, los retirados se concentran en la esquina inferior izquierda
del plano (jóvenes con poca antigüedad), mientras que los activos se
distribuyen a lo largo de toda la diagonal. La pendiente de la línea
de tendencia es similar entre grupos, pero los retirados muestran
mayor dispersión relativa.

## Variables categóricas

### Tipo de personal

```{r tabla-tipo-personal}
df %>%
  count(estado, tipo_personal) %>%
  group_by(estado) %>%
  mutate(Porcentaje = percent(n / sum(n), accuracy = 0.1)) %>%
  ungroup() %>%
  rename(Grupo = estado, Categoría = tipo_personal, N = n) %>%
  kable(caption = "Distribución por tipo de personal") %>%
  kable_styling(bootstrap_options = c("striped", "hover", "condensed"),
                full_width = FALSE) %>%
  row_spec(0, background = "#405731", color = "white", bold = TRUE)
```

```{r barras-tipo-personal}
df %>%
  count(estado, tipo_personal) %>%
  group_by(estado) %>%
  mutate(pct = n / sum(n),
         etiqueta = paste0(n, "\n(", percent(pct, accuracy = 0.1), ")")) %>%
  ggplot(aes(x = tipo_personal, y = pct, fill = estado)) +
  geom_col(position = "dodge", width = 0.6, color = "#b08a2d") +
  geom_text(aes(label = etiqueta),
            position = position_dodge(width = 0.6),
            vjust = -0.3, size = 3.2, color = "#333333") +
  scale_y_continuous(labels = percent_format(accuracy = 1),
                     expand = expansion(mult = c(0, 0.2))) +
  scale_fill_manual(values = paleta) +
  labs(title = "Distribución por tipo de personal",
       x = NULL, y = "Porcentaje dentro del grupo", fill = "Grupo") +
  tema
```

La distribución por tipo de personal es prácticamente idéntica entre grupos: el 85% son operativos y el 15% administrativos en ambos casos. Las tasas de rotación son similares entre los dos tipos: 6.8% en operativos y 6.7% en administrativos

```{r error-tipo-personal}
df %>%
  group_by(tipo_personal, estado) %>%
  summarise(media = mean(edad), de = sd(edad), .groups = "drop") %>%
  ggplot(aes(x = tipo_personal, y = media,
             color = estado, group = estado)) +
  geom_point(size = 3, position = position_dodge(width = 0.4)) +
  geom_errorbar(aes(ymin = media - de, ymax = media + de),
                width = 0.2, position = position_dodge(width = 0.4),
                linewidth = 0.8) +
  scale_color_manual(values = paleta) +
  labs(title = "Edad media (±DE) por tipo de personal",
       x = NULL, y = "Edad (años)", color = "Grupo") +
  tema
```

En ambos tipos de personal los retirados son más jóvenes que los
activos. La diferencia es más pronunciada en operativos — los activos
tienen una edad media de 38.7 años (DE 11.5) frente a 29.1 años
(DE 6.0) en los retirados — que en administrativos, donde la
diferencia es de 3 años (36.7 vs. 33.7). Los retirados operativos
además forman un grupo más homogéneo, con una dispersión
considerablemente menor que la de sus pares activos.

### Género

```{r tabla-genero}
df %>%
  count(estado, género) %>%
  group_by(estado) %>%
  mutate(Porcentaje = percent(n / sum(n), accuracy = 0.1)) %>%
  ungroup() %>%
  rename(Grupo = estado, Categoría = género, N = n) %>%
  kable(caption = "Distribución por género") %>%
  kable_styling(bootstrap_options = c("striped", "hover", "condensed"),
                full_width = FALSE) %>%
  row_spec(0, background = "#405731", color = "white", bold = TRUE)
```

```{r barras-genero}
df %>%
  count(estado, género) %>%
  group_by(estado) %>%
  mutate(pct = n / sum(n),
         etiqueta = paste0(n, "\n(", percent(pct, accuracy = 0.1), ")")) %>%
  ggplot(aes(x = género, y = pct, fill = estado)) +
  geom_col(position = "dodge", width = 0.6, color = "#b08a2d") +
  geom_text(aes(label = etiqueta),
            position = position_dodge(width = 0.6),
            vjust = -0.3, size = 3.2, color = "#333333") +
  scale_y_continuous(labels = percent_format(accuracy = 1),
                     expand = expansion(mult = c(0, 0.2))) +
  scale_fill_manual(values = paleta) +
  labs(title = "Distribución por género",
       x = NULL, y = "Porcentaje dentro del grupo", fill = "Grupo") +
  tema
```

La empresa presenta una composición de género marcadamente masculina —
el 90.5% de los activos y el 87.5% de los retirados son hombres. La proporción femenina es ligeramente mayor entre los retirados
(12.5%) que entre los activos (9.5%), consistente con la tasa de
rotación algo superior observada en mujeres (8.7% vs. 6.5%), aunque
la diferencia absoluta es pequeña dado el bajo número de mujeres
en la planta.

```{r error-genero}
df %>%
  group_by(género, estado) %>%
  summarise(media = mean(edad), de = sd(edad), .groups = "drop") %>%
  ggplot(aes(x = género, y = media,
             color = estado, group = estado)) +
  geom_point(size = 3, position = position_dodge(width = 0.4)) +
  geom_errorbar(aes(ymin = media - de, ymax = media + de),
                width = 0.2, position = position_dodge(width = 0.4),
                linewidth = 0.8) +
  scale_color_manual(values = paleta) +
  labs(title = "Edad media (±DE) por género",
       x = NULL, y = "Edad (años)", color = "Grupo") +
  tema
```

En hombres la diferencia de edad entre activos y retirados es
marcada: 38.6 años (DE 11.5) frente a 29.6 años (DE 6.0). En
mujeres la brecha es menor — 36.1 años (DE 10.8) en activas frente
a 30.8 años (DE 10.5) en retiradas — y las desviaciones estándar
son similares entre grupos, lo que indica que las renuncias femeninas
no se concentran en un rango de edad tan estrecho como las masculinas.

### Tipo de contrato

```{r tabla-contrato}
df %>%
  count(estado, contrato) %>%
  group_by(estado) %>%
  mutate(Porcentaje = percent(n / sum(n), accuracy = 0.1)) %>%
  ungroup() %>%
  rename(Grupo = estado, Categoría = contrato, N = n) %>%
  kable(caption = "Distribución por tipo de contrato") %>%
  kable_styling(bootstrap_options = c("striped", "hover", "condensed"),
                full_width = FALSE) %>%
  row_spec(0, background = "#405731", color = "white", bold = TRUE)
```

```{r barras-contrato}
df %>%
  count(estado, contrato) %>%
  group_by(estado) %>%
  mutate(pct = n / sum(n),
         etiqueta = paste0(n, "\n(", percent(pct, accuracy = 0.1), ")")) %>%
  ggplot(aes(x = contrato, y = pct, fill = estado)) +
  geom_col(position = "dodge", width = 0.6, color = "#b08a2d") +
  geom_text(aes(label = etiqueta),
            position = position_dodge(width = 0.6),
            vjust = -0.3, size = 3.2, color = "#333333") +
  scale_y_continuous(labels = percent_format(accuracy = 1),
                     expand = expansion(mult = c(0, 0.2))) +
  scale_fill_manual(values = paleta) +
  labs(title = "Distribución por tipo de contrato",
       x = NULL, y = "Porcentaje dentro del grupo", fill = "Grupo") +
  tema
```

Los empleados con contrato a término fijo tienen una tasa de 10.5%, más de cinco veces la de término indefinido (1.9%). Es la variable con mayor diferencia entre categorías.

```{r error-contrato}
df %>%
  group_by(contrato, estado) %>%
  summarise(media = mean(edad), de = sd(edad), .groups = "drop") %>%
  ggplot(aes(x = contrato, y = media,
             color = estado, group = estado)) +
  geom_point(size = 3, position = position_dodge(width = 0.4)) +
  geom_errorbar(aes(ymin = media - de, ymax = media + de),
                width = 0.2, position = position_dodge(width = 0.4),
                linewidth = 0.8) +
  scale_color_manual(values = paleta) +
  labs(title = "Edad media (±DE) por tipo de contrato",
       x = NULL, y = "Edad (años)", color = "Grupo") +
  tema
```

En término fijo, los activos tienen
una media de 31.9 años (DE 7.9) y los retirados de 28.9 años (DE 5.8).
En término indefinido, los activos promedian 45.9 años (DE 10.4)
frente a 35.8 años (DE 9.2) en los retirados. La separación entre
contratos es más grande que la separación entre grupos dentro de
cada contrato, lo que refleja que el tipo de contrato y la edad
están relacionados en la estructura de la empresa.

### Estado civil

```{r tabla-estcivil}
df %>%
  count(estado, est_civil) %>%
  group_by(estado) %>%
  mutate(Porcentaje = percent(n / sum(n), accuracy = 0.1)) %>%
  ungroup() %>%
  rename(Grupo = estado, Categoría = est_civil, N = n) %>%
  kable(caption = "Distribución por estado civil") %>%
  kable_styling(bootstrap_options = c("striped", "hover", "condensed"),
                full_width = FALSE) %>%
  row_spec(0, background = "#405731", color = "white", bold = TRUE)
```

```{r barras-estcivil}
df %>%
  count(estado, est_civil) %>%
  group_by(estado) %>%
  mutate(pct = n / sum(n),
         etiqueta = paste0(n, "\n(", percent(pct, accuracy = 0.1), ")")) %>%
  ggplot(aes(x = est_civil, y = pct, fill = estado)) +
  geom_col(position = "dodge", width = 0.6, color = "#b08a2d") +
  geom_text(aes(label = etiqueta),
            position = position_dodge(width = 0.6),
            vjust = -0.3, size = 3.2, color = "#333333") +
  scale_y_continuous(labels = percent_format(accuracy = 1),
                     expand = expansion(mult = c(0, 0.2))) +
  scale_fill_manual(values = paleta) +
  labs(title = "Distribución por estado civil",
       x = NULL, y = "Porcentaje dentro del grupo", fill = "Grupo") +
  tema
```

La distribución por estado civil muestra una diferencia notable en
la categoría soltero — representa el 35% de los activos pero el 46.6%
de los retirados. Por el contrario, la categoría Otro (que agrupa
separados, divorciados y viudos) tiene presencia entre los activos
(9.2%) pero ningún retirado en este período, aunque este resultado
debe interpretarse con cautela dado que puede ser producto del tamaño
de la muestra. Unión Libre y Casado muestran distribuciones similares
entre grupos.

```{r error-estcivil}
df %>%
  group_by(est_civil, estado) %>%
  summarise(media = mean(edad), de = sd(edad), .groups = "drop") %>%
  ggplot(aes(x = est_civil, y = media,
             color = estado, group = estado)) +
  geom_point(size = 3, position = position_dodge(width = 0.4)) +
  geom_errorbar(aes(ymin = media - de, ymax = media + de),
                width = 0.2, position = position_dodge(width = 0.4),
                linewidth = 0.8) +
  scale_color_manual(values = paleta) +
  labs(title = "Edad media (±DE) por estado civil",
       x = NULL, y = "Edad (años)", color = "Grupo") +
  tema
```

En todas las categorías de estado civil los retirados son más jóvenes
que los activos. La diferencia más amplia se observa en solteros —
34.6 años (DE 11.7) en activos frente a 28.0 años (DE 6.8) en
retirados — y en casados, donde los activos promedian 43.7 años
(DE 10.2) y los retirados 35.7 años (DE 4.6). La categoría Otro
no registra retirados en el período, por lo que no aparece en el
grupo Retirado.

### Nivel de función

```{r tabla-funcion}
df %>%
  count(estado, nivel_función) %>%
  group_by(estado) %>%
  mutate(Porcentaje = percent(n / sum(n), accuracy = 0.1)) %>%
  ungroup() %>%
  rename(Grupo = estado, Categoría = nivel_función, N = n) %>%
  kable(caption = "Distribución por nivel de función") %>%
  kable_styling(bootstrap_options = c("striped", "hover", "condensed"),
                full_width = FALSE) %>%
  row_spec(0, background = "#405731", color = "white", bold = TRUE)
```

La distribución por nivel de función es muy similar entre grupos.
Los operativos dominan en ambos casos (65.5% activos, 67% retirados),
seguidos de auxiliares y asistentes. Las pequeñas diferencias observadas
— como la menor proporción de asistentes entre los retirados (8% vs.
13.2%) — son consistentes con las tasas de rotación por función, donde
los asistentes presentan la tasa más baja (4.2%).

```{r barras-funcion}
df %>%
  count(estado, nivel_función) %>%
  group_by(estado) %>%
  mutate(pct = n / sum(n),
         etiqueta = paste0(n, "\n(", percent(pct, accuracy = 0.1), ")")) %>%
  ggplot(aes(x = nivel_función, y = pct, fill = estado)) +
  geom_col(position = "dodge", width = 0.6, color = "#b08a2d") +
  geom_text(aes(label = etiqueta),
            position = position_dodge(width = 0.6),
            vjust = -0.3, size = 3.2, color = "#333333") +
  scale_y_continuous(labels = percent_format(accuracy = 1),
                     expand = expansion(mult = c(0, 0.2))) +
  scale_fill_manual(values = paleta) +
  labs(title = "Distribución por nivel de función",
       x = NULL, y = "Porcentaje dentro del grupo", fill = "Grupo") +
  tema +
  theme(axis.text.x = element_text(angle = 15, hjust = 1))
```

```{r error-funcion}
df %>%
  group_by(nivel_función, estado) %>%
  summarise(media = mean(edad), de = sd(edad), .groups = "drop") %>%
  ggplot(aes(x = nivel_función, y = media,
             color = estado, group = estado)) +
  geom_point(size = 3, position = position_dodge(width = 0.4)) +
  geom_errorbar(aes(ymin = media - de, ymax = media + de),
                width = 0.2, position = position_dodge(width = 0.4),
                linewidth = 0.8) +
  scale_color_manual(values = paleta) +
  labs(title = "Edad media (±DE) por nivel de función",
       x = NULL, y = "Edad (años)", color = "Grupo") +
  tema +
  theme(axis.text.x = element_text(angle = 15, hjust = 1))
```

En todos los niveles de función con retirados registrados, la edad
media de los retirados es inferior a la de los activos. La diferencia
más amplia se observa en operativos (38.7 vs. 28.6 años) y la más
estrecha en jefes (43.7 vs. 36.0 años). El nivel Director no registra
retirados en el período. En coordinadores, los retirados presentan
una desviación estándar de apenas 2.5 años, lo que indica un grupo
muy homogéneo en edad, aunque el número de casos en este nivel es
reducido.
