# Metodología

## Fuentes de datos

Los datos provienen de dos extracciones del sistema de información de
nómina y recursos humanos de la empresa:

- Empleados activos: snapshot del personal con vínculo activo a marzo de
2026.
- Retiros por renuncia voluntaria: registro de empleados que presentaron
renuncia voluntaria entre marzo de 2025 y marzo de 2026.

Ambas fuentes comparten la misma estructura de 21 variables, lo que
permite su integración directa en un único dataset.

## Carga inicial

```{r libs-metodologia, include=FALSE}
library(tidyverse)
library(readxl)
library(knitr)
library(kableExtra)
library(scales)
library(lubridate)
```

```{r carga-inicial}
activos_raw   <- read_excel("data/activos_da17.xlsx",
                            col_types = c(rep("guess", 19), "text", "text"))
retirados_raw <- read_excel("data/retirados_da17.xlsx",
                            col_types = c(rep("guess", 19), "text", "text"))

df_raw <- bind_rows(activos_raw, retirados_raw)
```

A continuación se presentan las primeras observaciones del dataset con
las variables relevantes para el análisis:

```{r head-raw}
df_raw %>%
  select(estado, edad, antig_m, género, tipo_personal,
         contrato, estado_civil, función) %>%
  head(6) %>%
  kable(caption = "Primeras observaciones, variables de análisis") %>%
  kable_styling(bootstrap_options = c("striped", "hover", "condensed"),
                full_width = TRUE,
                font_size = 12) %>%
  row_spec(0, background = "#405731", color = "white", bold = TRUE)
```

## Procesamiento y decisiones

A partir del dataset original se realizaron las siguientes
transformaciones antes del análisis:

Exclusión de aprendices. Se eliminaron los registros con
`función == "APRENDIZ"` (`r nrow(df_raw %>% filter(función == "APRENDIZ"))`
registros). Los aprendices tienen un vínculo de formación práctica con
duración definida, por lo que su desvinculación al finalizar el período
no constituye renuncia voluntaria en sentido estricto.

Tratamiento de valores nulos. Las columnas `fecha_retiro` y
`tipo_retiro` contenían el carácter `"-"` en los registros de empleados
activos. Estos valores fueron reemplazados por `NA`.

Recodificación de estado civil. Las categorías Divorciado y Viudo
presentaban frecuencias de 1 caso cada una. Se agruparon junto con
Separado en la categoría Otro.

Construcción de nivel de función. A partir de la variable función se
construyó nivel_función con seis niveles jerárquicos: Operativo,
Auxiliar, Asistente, Coordinador, Jefe y Director. Las categorías
GERENCIA y VICEPRESIDENTE se agruparon con DIRECTOR por representar
posiciones de dirección superior con muy pocos casos en el dataset.

```{r procesamiento}
df <- df_raw %>%
  filter(función != "APRENDIZ") %>%
  mutate(
    estado        = factor(estado, levels = c("Activo", "Retirado")),
    género        = factor(género, levels = c("Masculino", "Femenino")),
    tipo_personal = fct_collapse(tipo_personal,
      "Administrativos" = c("Administrativos", "Administ/Operativ.",
                            "Coorporativo", "Corporativo"),
      "Operativos"      = "Operativos"),
    contrato      = factor(contrato),
    fecha_retiro  = if_else(fecha_retiro == "-", NA_character_, fecha_retiro),
    tipo_retiro   = if_else(tipo_retiro  == "-", NA_character_, tipo_retiro),
    antig_m       = as.numeric(antig_m),
    edad          = as.numeric(edad),
    est_civil     = case_when(
      estado_civil == "Soltero"     ~ "Soltero",
      estado_civil == "Casado"      ~ "Casado",
      estado_civil == "Union Libre" ~ "Unión Libre",
      TRUE                          ~ "Otro"
    ) %>% factor(levels = c("Soltero", "Casado", "Unión Libre", "Otro")),
    nivel_función = case_when(
      función == "OPERATIVO"   ~ "Operativo",
      función == "AUXILIAR"    ~ "Auxiliar",
      función == "ASISTENTE"   ~ "Asistente",
      función == "COORDINADOR" ~ "Coordinador",
      función == "JEFE"        ~ "Jefe",
      función %in% c("DIRECTOR", "GERENCIA", "VICEPRESIDENTE") ~ "Director"
    ) %>% factor(levels = c("Operativo", "Auxiliar", "Asistente",
                             "Coordinador", "Jefe", "Director")),
    fecha_retiro_dt = as.Date(as.numeric(fecha_retiro), origin = "1899-12-30"),
    mes_retiro      = floor_date(fecha_retiro_dt, "month")
  )
```

## Dataset analítico

Tras el procesamiento, el dataset analítico contiene `r nrow(df)`
registros y las siguientes variables de análisis:

```{r head-analitico}
df %>%
  select(estado, edad, antig_m, género, tipo_personal,
         contrato, est_civil, nivel_función) %>%
  head(6) %>%
  kable(caption = "Primeras observaciones, dataset analítico") %>%
  kable_styling(bootstrap_options = c("striped", "hover", "condensed"),
                full_width = TRUE,
                font_size = 12) %>%
  row_spec(0, background = "#405731", color = "white", bold = TRUE)
```

## Diccionario de variables

```{r diccionario}
tibble(
  Variable  = c("estado", "edad", "antig_m", "género",
                "tipo_personal", "contrato", "est_civil", "nivel_función"),
  Etiqueta  = c("Grupo de análisis", "Edad", "Antigüedad",
                "Género", "Tipo de personal", "Tipo de contrato",
                "Estado civil", "Nivel de función"),
  Tipo      = c("Nominal", "Numérica", "Numérica", "Nominal",
                "Nominal", "Nominal", "Nominal", "Ordinal"),
  `Niveles / Rango` = c(
    "Activo, Retirado",
    "18 a 88 años",
    "0 a 193 meses",
    "Masculino, Femenino",
    "Operativos, Administrativos",
    "Término Fijo, Término Indefinido",
    "Soltero, Casado, Unión Libre, Otro",
    "Operativo, Auxiliar, Asistente, Coordinador, Jefe, Director"
  )
) %>%
  kable(caption = "Diccionario de variables de análisis") %>%
  kable_styling(bootstrap_options = c("striped", "hover", "condensed"),
                full_width = TRUE) %>%
  row_spec(0, background = "#405731", color = "white", bold = TRUE) %>%
  column_spec(1, bold = TRUE)
```

## Composición del dataset

```{r composicion}
df %>%
  count(estado) %>%
  mutate(Porcentaje = percent(n / sum(n), accuracy = 0.1)) %>%
  rename(Grupo = estado, N = n) %>%
  kable(caption = "Composición del dataset analítico por grupo") %>%
  kable_styling(bootstrap_options = c("striped", "hover"),
                full_width = FALSE) %>%
  row_spec(0, background = "#405731", color = "white", bold = TRUE) %>%
  row_spec(1, background = "#e8f0eb") %>%
  row_spec(2, background = "#f5ede0")
```

```{r metricas-dataset}
n_activos    <- df %>% filter(estado == "Activo")   %>% nrow()
n_retirados  <- df %>% filter(estado == "Retirado") %>% nrow()
tasa_general <- n_retirados / n_activos
```

## Análisis de valores nulos

```{r nulos}
df %>%
  select(estado, edad, antig_m, género, tipo_personal,
         contrato, est_civil, nivel_función) %>%
  summarise(across(everything(), ~sum(is.na(.)))) %>%
  pivot_longer(everything(),
               names_to  = "Variable",
               values_to = "Nulos") %>%
  mutate(`% del total` = percent(Nulos / nrow(df), accuracy = 0.01)) %>%
  kable(caption = "Valores nulos por variable de análisis") %>%
  kable_styling(bootstrap_options = c("striped", "hover", "condensed"),
                full_width = FALSE) %>%
  row_spec(0, background = "#405731", color = "white", bold = TRUE)
```

No se observan valores nulos en los datos.

## Enfoque analítico

El análisis se desarrolla en dos etapas. La descriptiva calcula tasas de
rotación general y por segmento, describe las distribuciones de edad y
antigüedad mediante estadísticos de posición y dispersión complementados
con histogramas y diagramas de caja, y examina la composición de los
grupos según las variables categóricas.

La inferencial evalúa si las diferencias observadas son estadísticamente
significativas, con un nivel de significancia $\alpha = 0.05$. Para
variables numéricas se evalúa primero la normalidad por grupo con
Anderson-Darling; si se rechaza en al menos un grupo, se aplica
Wilcoxon-Mann-Whitney en comparaciones de dos grupos o Kruskal-Wallis
con post-hoc Dunn (corrección Bonferroni) en comparaciones de más de
dos. Para variables categóricas se aplica Chi-cuadrado de Pearson cuando
todas las frecuencias esperadas son mayores o iguales a 5, y Chi-cuadrado
con simulación Monte Carlo de 10.000 réplicas cuando alguna queda por
debajo, manteniendo $\chi^2$ como estadístico de prueba. La correlación
entre edad y antigüedad se evalúa con Kendall tau-b por la presencia de
empates en ambas variables. Cuando una prueba rechaza la hipótesis nula
se complementa con un tamaño de efecto que cuantifica la magnitud
práctica de la diferencia o asociación: rank-biserial para Wilcoxon,
epsilon cuadrado para Kruskal-Wallis y V de Cramér para Chi-cuadrado.
