# Análisis Inferencial

```{r setup-inferencial, include=FALSE}
library(nortest)
library(FSA)
library(effectsize)

alpha <- 0.05
```

## Correlación entre edad y antigüedad

La correlación se evalúa con Kendall tau-b, apropiado por la presencia
de empates en ambas variables. Se calcula la correlación global y por
grupo.

```{r kendall-global}
cor.test(df$edad, df$antig_m, method = "kendall")
```

```{r kendall-grupo}
df %>%
  group_by(estado) %>%
  summarise(
    n       = n(),
    tau     = round(cor(edad, antig_m, method = "kendall"), 3),
    p_valor = format.pval(cor.test(edad, antig_m, method = "kendall")$p.value,
                          eps = .001, digits = 3),
    .groups = "drop"
  ) %>%
  rename(Grupo = estado, N = n, `τ Kendall` = tau, `p-valor` = p_valor) %>%
  kable(caption = "Correlación de Kendall tau-b entre edad y antigüedad por grupo") %>%
  kable_styling(bootstrap_options = c("striped", "hover", "condensed"),
                full_width = FALSE) %>%
  row_spec(0, background = "#405731", color = "white", bold = TRUE) %>%
  row_spec(1, background = "#e8f0eb") %>%
  row_spec(2, background = "#f5ede0")
```

La correlación es positiva y significativa en ambos grupos. En activos
τ alcanza 0.47, mientras que en retirados desciende a 0.29. La caída en
la fuerza de la asociación sugiere que entre quienes renunciaron la
relación esperada de "más edad implica más antigüedad" se debilita, lo
que es consistente con retiros concentrados en empleados recientes con
independencia de su edad.

## Variables numéricas: Activos vs Retirados

### Edad

```{r ad-edad}
ad.test(df$edad[df$estado == "Activo"])
ad.test(df$edad[df$estado == "Retirado"])
```

```{r wilcox-edad}
wilcox.test(edad ~ estado, data = df, conf.int = TRUE)
```

```{r effect-wilcox-edad}
rank_biserial(edad ~ estado, data = df)
```

Anderson-Darling rechaza normalidad en ambos grupos, por lo que aplica
Wilcoxon-Mann-Whitney. La prueba arroja p < 0.001 con una diferencia
mediana estimada de 7 años (IC 95% entre 5 y 10). El rank-biserial de
0.45 [0.35, 0.55] corresponde a un efecto entre mediano y grande según
los umbrales de Cohen: los retirados son más jóvenes y la diferencia
tiene magnitud práctica relevante.

### Antigüedad

```{r ad-antig}
ad.test(df$antig_m[df$estado == "Activo"])
ad.test(df$antig_m[df$estado == "Retirado"])
```

```{r wilcox-antig}
wilcox.test(antig_m ~ estado, data = df, conf.int = TRUE)
```

```{r effect-wilcox-antig}
rank_biserial(antig_m ~ estado, data = df)
```

Anderson-Darling rechaza normalidad en ambos grupos. Wilcoxon arroja
p < 0.001 con una diferencia mediana de 29 meses (IC 95% entre 18 y 46).
El rank-biserial de 0.44 [0.34, 0.54] es un efecto entre mediano y
grande, comparable al de edad: quienes renuncian llevan sustancialmente
menos tiempo en la empresa.

## Variables numéricas por nivel de función

### Edad

```{r ad-edad-funcion}
df %>%
  group_by(nivel_función) %>%
  summarise(
    n              = n(),
    AD_estadístico = round(ad.test(edad)$statistic, 3),
    AD_p_valor     = format.pval(ad.test(edad)$p.value, eps = .001, digits = 3),
    .groups = "drop"
  ) %>%
  rename(Nivel = nivel_función, N = n,
         `Estadístico AD` = AD_estadístico, `p-valor AD` = AD_p_valor) %>%
  kable(caption = "Normalidad Anderson-Darling de la edad por nivel de función") %>%
  kable_styling(bootstrap_options = c("striped", "hover", "condensed"),
                full_width = FALSE) %>%
  row_spec(0, background = "#405731", color = "white", bold = TRUE)
```

```{r kw-edad-funcion}
kruskal.test(edad ~ nivel_función, data = df)
```

```{r effect-kw-edad-funcion}
rank_epsilon_squared(edad ~ nivel_función, data = df)
```

Cuatro de los seis niveles rechazan normalidad. Kruskal-Wallis arroja
p < 0.001 con $\varepsilon^2$ = 0.02, un efecto pequeño: las diferencias
entre niveles son significativas pero el nivel de función explica una
fracción menor de la variación total en edad.

```{r dunn-edad-funcion}
dunn_edad <- dunnTest(edad ~ nivel_función, data = df, method = "bonferroni")

dunn_edad$res %>%
  arrange(P.adj) %>%
  transmute(
    Comparación      = Comparison,
    Z                = round(Z, 3),
    `p (sin ajuste)` = format.pval(P.unadj, eps = .001, digits = 3),
    `p (Bonferroni)` = format.pval(P.adj,   eps = .001, digits = 3),
    Significativa    = if_else(P.adj < alpha, "Sí", "No")
  ) %>%
  kable(caption = "Post-hoc Dunn con Bonferroni para edad por nivel de función") %>%
  kable_styling(bootstrap_options = c("striped", "hover", "condensed"),
                full_width = FALSE) %>%
  row_spec(0, background = "#405731", color = "white", bold = TRUE)
```

Las diferencias significativas tras Bonferroni involucran al nivel
Director, que se separa de Coordinador (p = 0.008), Auxiliar (p = 0.021)
y Asistente (p = 0.021) por presentar edades mayores. También se
separan Coordinador y Jefe (p = 0.038). El patrón es coherente con lo
descriptivo: los directores son más mayores y el resto de niveles
operativos y administrativos se parecen entre sí.

### Antigüedad

```{r ad-antig-funcion}
df %>%
  group_by(nivel_función) %>%
  summarise(
    n              = n(),
    AD_estadístico = round(ad.test(antig_m)$statistic, 3),
    AD_p_valor     = format.pval(ad.test(antig_m)$p.value, eps = .001, digits = 3),
    .groups = "drop"
  ) %>%
  rename(Nivel = nivel_función, N = n,
         `Estadístico AD` = AD_estadístico, `p-valor AD` = AD_p_valor) %>%
  kable(caption = "Normalidad Anderson-Darling de la antigüedad por nivel de función") %>%
  kable_styling(bootstrap_options = c("striped", "hover", "condensed"),
                full_width = FALSE) %>%
  row_spec(0, background = "#405731", color = "white", bold = TRUE)
```

```{r kw-antig-funcion}
kruskal.test(antig_m ~ nivel_función, data = df)
```

```{r effect-kw-antig-funcion}
rank_epsilon_squared(antig_m ~ nivel_función, data = df)
```

Los seis niveles rechazan normalidad. Kruskal-Wallis arroja p < 0.001
con $\varepsilon^2$ = 0.03, también un efecto pequeño: hay diferencias
detectables pero la mayor parte de la variación en antigüedad no se
explica por el nivel jerárquico.

```{r dunn-antig-funcion}
dunn_antig <- dunnTest(antig_m ~ nivel_función, data = df, method = "bonferroni")

dunn_antig$res %>%
  arrange(P.adj) %>%
  transmute(
    Comparación      = Comparison,
    Z                = round(Z, 3),
    `p (sin ajuste)` = format.pval(P.unadj, eps = .001, digits = 3),
    `p (Bonferroni)` = format.pval(P.adj,   eps = .001, digits = 3),
    Significativa    = if_else(P.adj < alpha, "Sí", "No")
  ) %>%
  kable(caption = "Post-hoc Dunn con Bonferroni para antigüedad por nivel de función") %>%
  kable_styling(bootstrap_options = c("striped", "hover", "condensed"),
                full_width = FALSE) %>%
  row_spec(0, background = "#405731", color = "white", bold = TRUE)
```

Cuatro pares resultan significativos. Operativo difiere de Asistente
(p < 0.001) y de Director (p = 0.002); Auxiliar difiere de Director
(p = 0.015); Asistente difiere de Auxiliar (p = 0.020). Los operativos
contrastan con los directores de larga trayectoria, y los asistentes
muestran antigüedades intermedias altas que los separan de los
auxiliares.

## Asociación entre variables categóricas y estado

### Tipo de personal

```{r chi-tipo}
tab_tipo <- table(df$estado, df$tipo_personal)
tab_tipo
chisq.test(tab_tipo)$expected
chisq.test(tab_tipo)
```

Frecuencias esperadas todas mayores a 5. Chi-cuadrado entrega
$\chi^2 \approx 0$ con p = 1.000. No hay asociación entre tipo de
personal y condición de retirado: operativos y administrativos rotan en
la misma proporción.

### Género

```{r chi-genero}
tab_gen <- table(df$estado, df$género)
tab_gen
chisq.test(tab_gen)$expected
chisq.test(tab_gen)
```

Frecuencias esperadas todas mayores a 5. Chi-cuadrado entrega
$\chi^2$ = 0.56 con p = 0.456. La mayor tasa de rotación femenina
observada en el descriptivo (8.7% frente a 6.5%) no alcanza
significancia estadística.

### Tipo de contrato

```{r chi-contrato}
tab_con <- table(df$estado, df$contrato)
tab_con
chisq.test(tab_con)$expected
chisq.test(tab_con)
cramers_v(tab_con)
```

Frecuencias esperadas todas mayores a 5. Chi-cuadrado arroja
$\chi^2$ = 36.0 con p < 0.001 y V de Cramér de 0.17 [0.12, 1.00], un
efecto entre pequeño y mediano para una tabla 2x2. Es la única variable
categórica con asociación significativa y magnitud práctica apreciable:
el tipo de contrato es el factor más fuertemente vinculado a la
renuncia voluntaria.

### Estado civil

```{r chi-estcivil}
tab_civ <- table(df$estado, df$est_civil)
tab_civ
chisq.test(tab_civ)$expected
chisq.test(tab_civ)
cramers_v(tab_civ)
```

Frecuencias esperadas todas por encima de 5 (la mínima es 7.6).
Chi-cuadrado entrega $\chi^2$ = 11.3 con p = 0.010 y V de Cramér de
0.08, justo en el umbral inferior para 3 grados de libertad. La
asociación es significativa pero de magnitud muy reducida, aporta poca
información para diferenciar el perfil del retirado.

### Nivel de función

```{r chi-funcion-esperadas}
tab_niv <- table(df$estado, df$nivel_función)
tab_niv
chisq.test(tab_niv)$expected
```

Tres celdas con frecuencia esperada menor a 5 (Director 1.0, Jefe 1.6,
Coordinador 2.9). Se aplica Chi-cuadrado con simulación Monte Carlo.

```{r chi-funcion-mc}
chisq.test(tab_niv, simulate.p.value = TRUE, B = 10000)
```

$\chi^2$ = 4.64 con p = 0.448. Las diferencias descriptivas en tasas
por nivel (4.2% en Asistente, 12.5% en Jefe) no son estadísticamente
significativas con el tamaño muestral disponible por nivel.

## Resumen de pruebas inferenciales

```{r resumen-inferencial}
tibble(
  Análisis = c(
    "Correlación edad y antigüedad (Activos)",
    "Correlación edad y antigüedad (Retirados)",
    "Edad: Activos vs Retirados",
    "Antigüedad: Activos vs Retirados",
    "Edad por nivel de función",
    "Antigüedad por nivel de función",
    "Tipo de personal vs estado",
    "Género vs estado",
    "Tipo de contrato vs estado",
    "Estado civil vs estado",
    "Nivel de función vs estado"
  ),
  Prueba = c(
    "Kendall tau-b",
    "Kendall tau-b",
    "Wilcoxon-Mann-Whitney",
    "Wilcoxon-Mann-Whitney",
    "Kruskal-Wallis",
    "Kruskal-Wallis",
    "Chi-cuadrado",
    "Chi-cuadrado",
    "Chi-cuadrado",
    "Chi-cuadrado",
    "Chi-cuadrado MC"
  ),
  Estadístico = c(
    "τ = 0.471",
    "τ = 0.291",
    "W = 77.703",
    "W = 77.192",
    "χ² = 20.921 (gl = 5)",
    "χ² = 43.639 (gl = 5)",
    "χ² ≈ 0 (gl = 1)",
    "χ² = 0.557 (gl = 1)",
    "χ² = 36.015 (gl = 1)",
    "χ² = 11.316 (gl = 3)",
    "χ² = 4.641"
  ),
  `p-valor` = c(
    "< 0.001",
    "< 0.001",
    "< 0.001",
    "< 0.001",
    "< 0.001",
    "< 0.001",
    "1.000",
    "0.456",
    "< 0.001",
    "0.010",
    "0.448"
  ),
  `Tamaño de efecto` = c(
    "τ = 0.471",
    "τ = 0.291",
    "r = 0.45",
    "r = 0.44",
    "ε² = 0.02",
    "ε² = 0.03",
    "",
    "",
    "V = 0.17",
    "V = 0.08",
    ""
  )
) %>%
  kable(caption = paste0("Resumen de pruebas inferenciales con α = ", alpha)) %>%
  kable_styling(bootstrap_options = c("striped", "hover", "condensed"),
                full_width = TRUE, font_size = 12) %>%
  row_spec(0, background = "#405731", color = "white", bold = TRUE)
```

Ocho de las once pruebas rechazan la hipótesis nula. De estas, las dos
correlaciones, las dos comparaciones entre activos y retirados, y la
asociación con tipo de contrato presentan tamaños de efecto con
magnitud práctica relevante. Las diferencias significativas en edad y
antigüedad por nivel de función y en estado civil tienen magnitudes
pequeñas que reflejan la potencia del tamaño muestral más que
diferencias importantes en la realidad organizacional.
